【裁判字號】    98,上,450
【裁判日期】    990112
【裁判案由】    清償債務
【裁判全文】
臺灣高等法院民事判決                   98年度上字第450號
上  訴  人  辛○○
訴訟代理人  陳鄭權律師
複代理人    劉上銘律師
被上訴人    華南商業銀行股份有限公司
法定代理人  甲○○
訴訟代理人  乙○○
上列當事人間請求清償債務事件，上訴人對於中華民國84年8月
16日臺灣桃園地方法院84年度訴字第666號第一審判決提起上訴
，本院於98年12月22日言詞辯論終結，判決如下：
    主  文
原判決（除確定部分外），關於(一)主文第一項命上訴人給付之金
額逾新台幣參拾萬捌仟壹佰肆拾貳元，及民國98年1月29日之部
分利息56元、自民國98年1月30日起至清償日止，按年息9.21％
計算之利息，及自民國98年1月29日起至清償日止，按上開利息
20％計算之違約金部分，及該部分假執行之宣告。(二)主文第二項
命上訴人給付之金額逾新台幣壹佰零貳萬貳仟壹佰陸拾壹元，及
民國95年8月5日之部分利息110元、自民國95年8月6日起至清償
日止，按年息9.35％計算之利息，及自民國95年8月5日起至清償
日止，按上開利息20％計算之違約金部分，及該部分假執行之宣
告，暨訴訟費用之裁判均廢棄。
上開廢棄部分，被上訴人在第一審之訴及假執行之聲請均駁回。
其餘上訴駁回。
第一審（除確定部分外）、第二審訴訟費用由上訴人負擔百分之
四十五，餘由被上訴人負擔。
    事實及理由
一、程序方面：
  (一)本件被上訴人起訴請求上訴人、原審被告丁○○（原名陳秀
    廣即富晟洋企業商號）、丙○○、庚○○（原名黃莎娜）、
    戊○○（原名陳雪妙，下合稱上訴人等5人）應負連帶債務
    人之清償責任，即應連帶清償丁○○所積欠之借款、利息、
    違約金，原審為上訴人等5人敗訴之判決，嗣上訴人以授信
    約定書、借據上之「辛○○」簽名為偽造，及所蓋用之印章
    非其所有，否認連帶保證關係而提起上訴，係基於個人關係
    之抗辯事由，依民事訴訟法第56條第1款之規定，其上訴之
    效力，不及於共同訴訟人丁○○、丙○○、庚○○、戊○○
    ，合先敘明。
  (二)被上訴人之法定代理人原為李正義，嗣於民國(下同)98年7
    月1日變更為甲○○，有被上訴人98年6月30日人管字第0980
    7453號函可參，業於98年7月7日具狀聲明承受訴訟（見本院
    卷43頁至45頁），核無不合。
二、被上訴人起訴主張：原審被告丁○○於83年7月8日邀同原審
    被告丙○○、上訴人、戊○○為連帶保證人，向伊借款新台
    幣（下同）150萬元，約定於84年7月8日清償，利息按年息9
    ％計付；又於84年1月24日邀同丙○○、上訴人、庚○○為
    連帶保證人，向伊借款150萬元，約定於84年7月8日清償，
    利息按年息9.35％計付，如遲延清償時，除仍按上開利率計
    息外，另加付逾期6個月以內者按上開利息10％，逾期超過6
    個月以上者，按上開利息20％計算之違約金。詎丁○○未按
    期清償，餘本金300萬元及如附表編號一、二所示之利息、
    違約金未清償，爰依消費借貸之法律關係，聲明請求：(一)上
    訴人應與原審被告丁○○、丙○○、戊○○連帶給付伊150
    萬元及如附表一編號一所示之利息、違約金。(二)上訴人應與
    原審被告丁○○、丙○○、庚○○連帶給付伊150萬元及如
    附表一編號二所示之利息、違約金。(三)願供擔保請准宣告假
    執行（原審為丁○○、丙○○、庚○○、戊○○敗訴之判決
    ，均已確定，下不贅述）。
三、上訴人則以：伊從未擔任丁○○之連帶保證人，亦未向被上
    訴人借款，被上訴人所提出之授信約定書、借據上「辛○○
    」之簽名並非伊所為，實係丁○○擅自偽造伊之簽名及自行
    以伊名義之印章蓋在借據及授信約定書上。伊既非連帶保證
    人，被上訴人訴請伊須負連帶清償責任云云，顯無理由等語
    ，資為抗辯。
四、原審為上訴人全部敗訴之判決，即判命(一)上訴人應與原審被
    告丁○○、丙○○、戊○○連帶給付被上訴人150萬元及如
    附表一編號一所示之利息、違約金。(二)上訴人應與原審被告
    丁○○、丙○○、庚○○連帶給付被上訴人150萬元及如附
    表一編號二所示之利息、違約金。(三)前二項判決，被上訴人
    各以50萬元供擔保後得假執行。
    上訴人不服，提起上訴，其上訴聲明：(一)原判決關於不利於
    上訴人之部分廢棄。(二)上開廢棄部分，被上訴人在第一審之
    訴及假執行之聲請均駁回。
    被上訴人之答辯聲明：上訴駁回。
五、兩造就丁○○於84年間積欠被上訴人本金300萬元，及如附
    表一編號一、二所示之利息、違約金未清償，及由丙○○、
    庚○○、戊○○分別擔任連帶保證人。另迄本院言詞辯論終
    結時止，上開債權被上訴人已分別向丙○○、庚○○、戊○
    ○及上訴人聲請強制執行，而受償部分之本金、利息、違約
    金（詳細受償情形如附表二編號一、二、三、四所示），就
    附表一編號一所示之債務，餘本金308,142元、及98年1月29
    日之部分利息56元、自98年1月30日起至清償日止，按年息
    9.21％計算之利息，及自98年1月29日起至清償日止，按上
    開利息20％計算之違約金；就附表一編號二所示之債務，餘
    本金1,022,161元、95年8月5日之部分利息110元、自95年8
    月6日起至清償日止，按年息9.35％計算之利息，及自95年8
    月5日起至清償日止，按上開利息20％計算之違約金尚未清
    償之事實，並不爭執，復有被上訴人提出之授信約定書、借
    據、台灣板橋地方法院91年1月15日板院民執日字第2098號
    分配表為證（見原審卷(一)7頁至12頁、本院卷139頁至141頁
    ），堪信為真實。
六、按「數人負同一債務，明示對於債權人各負全部給付之責任
    者，為連帶債務」、「連帶債務之債權人，得對於債務人中
    之一人或數人或其全體，同時或先後請求全部或一部之給付
    」，民法第272條第1項、第273條第1項分別定有明文。本件
    被上訴人請求上訴人負連帶保證人之責任，上訴人則抗辯被
    上訴人所提之授信約定書、借據上「辛○○」之簽名非其所
    為，實係丁○○擅自偽造之簽名及自行蓋用「辛○○」之印
    文，其並非連帶保證人（見本院卷19頁反面）云云，經查：
  (一)上訴人之夫丁○○（經營富晟洋企業商號）於83年間向被上
    訴人提出授信申請，始終均表明以原審被告丙○○及上訴人
    為連帶保證人，申請二筆金額各為150萬元之貸款，其中一
    筆係短期擔保放款，連帶保證人丙○○並提供其所有之門牌
    號碼台北縣三重市○○○路27巷19號2樓房屋為擔保，授信
    期間為一年，自83年7月8日至84年7月8日止（此筆借款增加
    戊○○為連帶保證人）；另一筆係短期放款，授信期間為6
    個月，自83年7月8日至84年1月8日止（此筆借款展期前增加
    一名連帶保證人戊○○，嗣屆期辦理展期，期限自84年1月
    24日至同年7月8日止，展期時連帶保證人改為庚○○，戊○
    ○未再任連帶保證人），被上訴人於83年6月27日授信小組
    決議審核通過准予辦理貸款，丁○○、上訴人、丙○○、戊
    ○○均係於83年7月6日簽署授信約定書，庚○○於83年9月
    29日簽署授信約定書，此有被上訴人提出之授信申請書、授
    信約定書、借據、上訴人及丁○○之身分證影本、上訴人之
    戶口名簿影本、上訴人之建築改良物所有權狀影本為證（見
    本院卷63頁至81頁）。另證人己○○（即被上訴人承辦系爭
    貸款之行員）亦證稱：「（系爭本件貸款丁○○、辛○○的
    借款是否你經辦？）本件是我負責辦理的，是陳秀廣（現改
    名為丁○○）他開設富晟洋企業商號，是這家商號向我們銀
    行借錢，他找了辛○○、丙○○擔任連帶保證人」、「（提
    示授信約定書，上面83年7月6日辛○○的簽名、印章是誰簽
    名及蓋章？）這是她跟他先生來銀行親自簽名、蓋章的」、
    「．．我們銀行三筆借款都是撥到他們活期的帳戶，我與丁
    ○○民國60年是同村莊的人都認識，後來他需要資金才來銀
    行要貸款，剛好由我來承辦」等語（見本院卷50頁反面、51
    頁、54頁），證人己○○證述上訴人確為連帶保證人無訛，
    衡情證人己○○與上訴人之夫丁○○既屬同村莊之居民，借
    貸之前即相識，尚非毫不相識之人，復與上訴人並無怨隙，
    其就丁○○之貸款情形，應無誤認及刻意誣指上訴人為連帶
    保證人之必要。況上訴人若無為其配偶即丁○○作保之意思
    ，又豈會留存其身分證、戶口名簿、土地建物所有權狀等影
    本為身分財力之證明文件，供被上訴人審查償款能力，進而
    核准對丁○○之貸款。
  (二)另參諸證人丙○○（即連帶保證人）證稱：「（83、84年間
    富晟洋企業商號負責人陳秀廣向華南銀行借錢，有無找你擔
    任連帶保證人？詳細情形請連續陳述？）我有擔任連帶保證
    人，我與陳秀廣是朋友關係，辛○○是陳秀廣的太太，但是
    我跟她只有見過幾次面，我只作一次保證人，他借款150萬
    元（應係300萬元之口誤），當時我與陳秀廣、陳秀廣的朋
    友合作作冷凍食品的生意，陳秀廣與他朋友拆夥之後才去向
    華南銀行借錢，因為我是股東所以才擔任連帶保證人，我的
    房子也被華南銀行拍賣，我有替陳秀廣還錢」（見本院卷
    113頁反面）；證人庚○○（即連帶保證人）亦證稱：「（
    83、84年間富晟洋企業商號負責人陳秀廣向華南銀行借錢，
    有無找你擔任連帶保證人？詳細情形請連續陳述？）我有擔
    任連帶保證人，我以前名字叫黃莎娜，我只有保一筆150萬
    元，我是與丙○○熟識，所以才去擔任保證人，至於辛○○
    是否在場？還是怎樣我不清楚，我知道保證人有三人，陳秀
    廣好像與丙○○是好朋友，我是衝著丙○○的面子才去蓋章
    的，當時我想說辛○○是元配，丙○○是好朋友，兩個人都
    蓋章了，還差一個保證人，我是好意才去蓋章的．．陳秀廣
    跟我說我太太要蓋章，我的好朋友丙○○也要蓋章，還差一
    個，所以請我來幫忙」等語甚詳（見本院卷114頁正反面）
    ，是由該二名證人之證述，可知丁○○即富晟洋企業商號經
    營冷凍食品生意，需資金週轉，而向被上訴人申請貸款。又
    丁○○拜託友人即證人庚○○擔任連帶保證人時，已對之言
    明其妻即上訴人、好友丙○○均同意擔任連帶保證人，以取
    信於證人庚○○，證人庚○○亦見連帶保證人已有二名，償
    債能力應無問題，始同意擔任第三位之連帶保證人。由上開
    貸款經過之情形觀之，上訴人否認為連帶保證人云云，洵非
    可取。
  (三)又上開二筆貸款逾期未清償，被上訴人依連帶保證契約之法
    律關係，於84年3月間對上訴人向台灣桃園地方法院（下稱
    桃園地院）聲請假扣押裁定，經桃園地院於84年3月28日以
    84年度全一字第603號（下稱第603號卷）裁定准予假扣押在
    案，並持以聲請假扣押強制執行，亦經桃園地院84年度執全
    字第442號（下稱第442號卷）假扣押強制執行事件，於84年
    4月10日查封上訴人所有之門牌號碼桃園縣大園鄉○○路86
    巷3弄10號房地（下稱三和路房地），並就上開建物增建之
    部分測量在案，業經本院調閱前揭假扣押裁定及執行卷查明
    屬實。而該假扣押裁定、假扣押執行之聲請狀繕本、測量函
    、查封登記函均係送達上訴人之戶籍地「桃園縣大園鄉○○
    路86巷3弄10號」（上訴人之舊戶籍謄本見原審卷(二)9頁、34
    頁，其於91年5月10日始遷入至桃園縣桃園市○○路○段369
    號11樓之3，新戶籍謄本見原審卷(二)21頁），由上訴人「本
    人」親自收受，此有84年4月17日下午15時0分之「台灣桃園
    地方法院交付郵政機關送達證書」足稽（見第603號卷9頁、
    第442號卷12頁），而上開文書之內容均明確載述債權人為
    被上訴人，與債務人上訴人間之假扣押、假扣押強制執行事
    件之事由，該強制執行聲請狀之繕本亦載明富晟洋企業商號
    邀同上訴人為連帶保證人之事實，上訴人若自始無作保之意
    思及行為，豈會於三和路房地經法院查封之際，均未曾提出
    執行異議或抗告之救濟程序，以保護自身之財產權，反而任
    憑非債權人之被上訴人查封房地之理？上訴人事後始否認為
    連帶保證人云云，明顯與社會常情相違，而無足採。
  (四)上開假扣押裁定執行完畢後，上訴人之另債權人台灣土地銀
    行（下稱土地銀行）聲請對上訴人為強制執行，於87年間調
    上開假扣押執行卷，以拍賣三和路房地，案經桃園地院87年
    度執五字第6567號強制執行事件受理，被上訴人依法陳報債
    權，執行法院所制作之88年2月5日分配表，已明確列載被上
    訴人之執行費10,135元可全額優先受償，及列載普通債權
    150萬元（分配表見本院卷91頁），該詢價通知書及分配表
    均合法送達於上訴人之戶籍地址，亦由上訴人本人親自收受
    ，有87年7月23日下午13時0分及88年2月24日上午10時「臺
    灣桃園地方法院交付郵政機關送達證書」可證（見本院卷92
    頁、93頁），若被上訴人並非債權人，上訴人又豈會未提出
    異議，而任憑被上訴人參與分配，就拍賣房地所得之價金受
    償，故被上訴人主張上訴人為連帶保證人一節，應屬可信。
  (五)再則，前述土地銀行聲請強制執行事件，土地銀行所主張之
    300萬元本金債權同樣是丁○○即富晟洋企業商號為借款人
    ，由上訴人為連帶保證人，做為核貸之條件，上訴人並提供
    三和路房地為擔保，向土地銀行抵押貸款，此有桃園縣蘆竹
    地政事務所98年10月12日蘆地登字第0980007203號函附抵押
    權設定契約書等資料、土地銀行中壢分行98年11月24日壢放
    字第0980001313號函附借據、放款傳票可證（見本院卷149
    頁至154頁、173頁至176頁），上訴人亦承認就土地銀行之
    借款擔任連帶保證人，足信為真。而檢視並比對上開抵押權
    設定契約書、中長期放款借款中上訴人所蓋用「辛○○」印
    文之印章（見本院卷150頁、152頁、174頁），與上訴人否
    認為連帶保證人之系爭授信約定書、84年1月24日借據上蓋
    用「辛○○」印文之印章（見本院卷68頁、68-2頁、76頁上
    方之印文），無論字形、字體及大小均相同，依肉眼辨識即
    可清晰判斷應屬同一顆印章所蓋用。故上訴人否認系爭授信
    約定書及84年1月24日借據上之印章非其所有云云，自難採
    信。
  (六)又83年7月8日借據上之「辛○○」印文（見本院卷74頁）與
    系爭授信約定書上之「辛○○」印文固有所不同，惟觀之系
    爭授信約定書第2條約定「立約人因名稱、組織、章程內容
    、印鑑、代表人、代表人權限範圍或其他足以影響貴行權益
    變更情事發生時，應即以書面將變更情事通知貴行，並辦妥
    變更或註銷留存印鑑之手續，於未為前項通知及變更或註銷
    留存印鑑手續前與貴行所為之交易，立約人均願負其責任，
    如因而造成貴行損害，並負賠償責任」（見本院卷68頁），
    即銀行與立約人之往來交易，憑留存之印鑑蓋於授信契據上
    ，即生效力，如立約人變更印鑑而未為書面通知者，立約人
    仍應就以原留印鑑與銀行之交易負責，立約人不得以印鑑已
    變更，而否定蓋用原印鑑所為交易之效力。此外，並非約定
    銀行與立約人往來，一律需蓋用原留存印鑑始生效力，若蓋
    用其他印章即不生效力。況一人同時擁有數枚印章，為常有
    之事，本件上訴人簽收法院通知書等訴訟文書時，所使用之
    印章亦非相同（見本院卷85頁、86頁、93頁），如使用系爭
    授信約定書上留存之印鑑，固足認該印章為真正，然亦不能
    據此推論使用與留存印鑑不同之印章者，即非屬用印人所有
    。參以前揭土地銀行之借據簽署日期為83年8月5日（見本院
    卷186頁），其貸款時間點與本件貸款之時間83年7月8日緊
    接，借款人、連帶保證人之條件亦相同，顯見當時丁○○即
    富晟洋企業商號向金融機構辦理授信融資之模式，均以上訴
    人即借款人之配偶擔任連帶保證人之形式為之。又上訴人否
    認系爭授信約定書、借據之簽名及印章為其所為，辯稱係其
    夫丁○○所偽造云云（見本院卷19頁反面），然證人丁○○
    明確否認有偽造簽名及擅自蓋用上訴人印章之行為等語（見
    本院卷53頁反面），是上訴人辯稱係由丁○○偽造一節，並
    無證據證明，而無可採信。
  (七)末查上開債權被上訴人已陸續向連帶保證人丙○○、庚○○
    、戊○○及上訴人聲請強制執行，而受償部分之本金、利息
    、違約金（詳細受償情形如附表二編號一、二、三、四所示
    ），就附表一編號一所示之債務，餘本金308,142元、及98
    年1月29日之部分利息56元、自98年1月30日起至清償日止，
    按年息9.21％計算之利息，及自98年1月29日起至清償日止
    ，按上開利息20％計算之違約金；就附表一編號二所示之債
    務，餘本金1,022,161元、95年8月5日之部分利息110元、自
    95年8月6日起至清償日止，按年息9.35％計算之利息，及自
    95年8月5日起至清償日止，按上開利息20％計算之違約金尚
    未清償，為兩造所不爭執，業如前述，故被上訴人請求上訴
    人於前開未清償之本金、利息、違約金之範圍內，負連帶清
    償之責任，於法有據（至於逾上開範圍之債權則因清償而消
    滅，被上訴人不得再對上訴人請求之）。
七、綜上所述，被上訴人請求被上訴人就附表一編號一所示之債
    務，在本金308,142元、98年1月29日之部分利息56元、自98
    年1月30日起至清償日止，按年息9.21％計算之利息及自98
    年1月29日起至清償日止，按上開利息20％計算之違約金，
    與原審被告丁○○、戊○○、丙○○負連帶清償責任；就附
    表一編號二所示之債務，在本金1,022,161元、95年8月5日
    之部分利息110元、自95年8月6日起至清償日止，按年息9.3
    5％計算之利息及自95年8月5日起至清償日止，按上開利息
    20％計算之違約金，與原審被告丁○○、庚○○、丙○○負
    連帶清償責任，於法有據，應予准許，逾上開範圍，即應駁
    回，該部分假執行之聲請，亦失依附。原審除已確定部分外
    ，就前開不應准許之部分，所為上訴人敗訴之判決並為供擔
    保假執行之宣告，尚有未洽，上訴意旨指摘原判決此部分不
    當，求予廢棄，為有理由，爰由本院改判如主文第二項所示
    。至於前開應予准許之部分，原審所為上訴人敗訴之判決，
    並無不合，上訴意旨指摘原判決此部分不當，求予廢棄改判
    ，為無理由，應駁回此部分之上訴。
八、又本件事證已臻明確，兩造其餘攻擊防禦方法及所提出之證
    據，均經本院斟酌後，認為不足以影響本判決之結果，爰不
    一一論述，併此敘明。
九、據上論結，上訴人之上訴為一部有理由，一部無理由，依民
    事訴訟法第449條第1項、第450條、第79條，判決如主文。
中    華    民    國    99    年    1    月    12     日
                  民事第十六庭
                      審判長法  官  王聖惠
                            法  官  邱瑞祥
                            法  官  呂淑玲
正本係照原本作成。
被上訴人如不服本判決，應於收受送達後20日內向本院提出上訴
書狀，其未表明上訴理由者，應於提出上訴後20日內向本院補提
理由書狀（均須按他造當事人之人數附繕本）上訴時應提出委任
律師或具有律師資格之人之委任狀；委任有律師資格者，另應附
具律師資格證書及釋明委任人與受任人有民事訴訟法第466條之1
第1項但書或第2項（詳附註）所定關係之釋明文書影本。
上訴人不得上訴。
中    華    民    國    99    年    1     月    12    日
                            書記官  明祖全
附註：
民事訴訟法第466條之1（第1項、第2項）：
對於第二審判決上訴，上訴人應委任律師為訴訟代理人。但上訴
人或其他法定代理人具有律師資格者，不在此限。
上訴人之配偶、三親等內之血親、二親等內之姻親，或上訴人為
法人、中央或地方機關時，其所屬專任人員具有律師資格並經法
院認為適當者，亦得為第三審訴訟代理人。

司法院資訊處製作；財團法人民間司法改革基金會備份。
